【裁判字號】    95,家訴,23
【裁判日期】    950411
【裁判案由】    給付扶養費用等
【裁判全文】
臺灣臺北地方法院民事判決              95年度家訴字第23號
原      告  乙○○
訴訟代理人  姜明遠律師
複代理人    洪維煌律師
被      告  甲○○
上列當事人間請求給付扶養費用等事件，本院於民國95年3 月28
日言詞辯論終結，判決如下：
    主  文
被告應給付原告新台幣參佰萬元，及自民國九十五年三月三日起
至清償日止，按年息百分之五計算之利息。
原告其餘之訴駁回。
訴訟費用由被告負擔十分之七，餘由原告負擔。
本判決原告勝訴部分，於原告以新台幣壹佰萬元為被告供擔保後
，得假執行。
原告其餘假執行之聲請駁回。
    事實及理由
一、按當事人得以合意定第一審管轄法院，但以關於由一定法律
    關係而生之訴訟為限；前項合意，應以文書證之，民事訴訟
    法第24條定有明文。本件兩造於90年9 月11日簽訂系爭協議
    書，其中第5 條約定「如因本協議所生爭議，雙方合意由臺
    北地方法院管轄」，本件係兩造依系爭協議書第四條約定所
    生之請求給付生活教育費之爭執，依系爭協議書第5 條約定
    ，本院對於兩造本件爭執自有管轄權，合先敘明。
二、原告主張：兩造於民國90年9 月11日簽立離婚協議書，並於
    次日協同辦理離婚登記。依系爭協議書第4 條約定，被告應
    自90年10月5 日起，於每月5 日電匯新台幣（下同）15萬元
    至原告指定帳戶內，做為原告及未成年子女周明毅之生活教
    育費。然被告並未依約履行，前經原告提起本院92年度家訴
    字第18號給付生活費事件，請求被告給付自91年1 月份起至
    92年6 月份正之生活教育費共18期270 萬元並確定，之後被
    告仍未依約履行，爰起訴請求被告給付自92年7 月份起至94
    年12月份止之生活教育費共30期450 萬元予原告。而聲明：
    被告應給付原告450 萬元及自起訴狀繕本送達翌日起至清償
    日止，按年息5 ％計算之利息，並願供擔保請准宣告假執行
    。
三、被告則以：90年9 月11日凌晨醫院護理長因腹痛在家過夜，
    被原告發現，原告即威嚇被告說：「你膽敢做這種羞恥之事
    ，若不順我的條件簽下離婚協議書，保證明天讓你見報及其
    他媒體，且到醫院鬧開，讓你休想在聖母醫院及宜蘭地區再
    混下去! 」，被告因此忍痛簽下該離婚協議書。然兩造自73
    年間結婚以來，被告即將每月20至30萬元薪水收入歸原告管
    理使用，婚後購買之三間不動產均為被告出資，登記於原告
    名下，且兩造曾於1995年3 月22日赴新加坡開發銀行，共同
    將被告儲蓄之現金，開設約600 萬元之定存帳戶，到期後原
    告即將之轉到台北大華銀行，隨後占為己有，並投資到展茂
    光電公司。故兩造離婚時，被告身邊剩下數萬元，連訂婚之
    鑽戒及數十萬元之金飾、被告之醫師證書均被原告扣押，醫
    師證書日後才由醫院向原告索回。又被告自87年罹患關節炎
    ，隨後於88年患猛爆性肝炎，原告藉口從事Nuskin直銷即到
    台北其姊夫經營之展茂光電公司投資，並帶兩造所生子女周
    明毅到台北居住，棄被告於不顧，形同單身至離婚日，且原
    告對離婚事早有預謀，例如財產登記及存款之轉投資、扣押
    身分證及印鑑、並安排徵信社人員跟蹤被告多日等。平日原
    告對待被告刻薄，及至被告生病後又棄被告於不顧，每月拿
    走被告薪水及全部財產，被告只有一台三菱汽車，讓被告50
    歲從零開始。被告已喪失所有財產，卻又簽下15年每個月給
    付15萬元，及3 百萬本票一張之離婚協議書。被告知道對子
    女周明毅亦有扶養責任，且樂於共同撫養，惟被告每月薪水
    約20萬元，要支付房租8 千元，被告父母親開銷4 、5 萬元
    ，學會一年2 千元，共有四個學會，另有油費2 、3 千元，
    另要花費買書講習費用，上述300 萬元本票之本金已扣完，
    利息尚未扣，前案270 萬元也尚未扣，原告要求被告每月支
    付15萬元實太沉重，無法負荷等語，資為抗辯。而聲明：原
    告之訴駁回。
四、原告主張兩造於民國90年9 月11日簽立離婚協議書，依協議
    書第4 條約定，被告應自90年10月5 日起，於每月5 日電匯
    15萬元至原告指定帳戶內，做為原告及未成年子女周明毅之
    生活教育費，然被告並未依約履行，前經原告提起本院92年
    度家訴字第18號給付生活費事件，請求被告給付自91年1 月
    份起至92年6 月份正之生活教育費共18期270 萬元並確定之
    事實，業經原告提出離婚協議書、本院92年度家訴字第18號
    民事判決書為證，被告對此並不爭執，自堪信為真實。至原
    告主張被告應給付原告及兩造子女周明毅自92年7 月份起至
    94年12月份止之生活教育費共30期450 萬元等情，則為被告
    所否認，並以前開情詞置辯。
（一）按契約成立後，情事變更，非當時所得預料，而依其原有
      效果顯失公平者，當事人得聲請法院增、減其給付或變更
      其他原有之效果；前項規定，於非因契約所發生之債，準
      用之；民法第227 條之2 定有明文。復按直系血親相互間
      ，互負扶養之義務；負扶養義務者有數人，而其親等同一
      時，應按其需要之狀況，酌為扶養；扶養之程度，應按受
      扶養權利者之需要，與負扶養義務者之經濟能力及身分定
      之；扶養之程度及方法，當事人得因情事之變更，請求變
      更之，民法第1114條第1 款、1115條第3 項、1119條、11
      21條亦有明文。
（二）本件被告對於兩造於離婚協議書第4 條約定，被告應自90
      年10月5 日起，於每月5 日電匯15萬元至原告指定帳戶內
      ，做為原告及未成年子女周明毅之生活教育費乙節固不爭
      執，惟辯稱：全民健康保險局近年來因虧損，財源緊縮，
      收入減少，並要負擔健保回扣額，每月要支付房租8 千元
      ，被告父親罹患老年中度失智症，被告母親去年接受心臟
      繞道手術，被告為照顧父母，每月開銷4 、5 萬元，4 個
      學會會員費用一年8 千元，油費每月2 、3 千元，另須花
      費買書講習等費用，並要支付已過世兄長周如山之幼子周
      育賢之學費，原告要求被告每月支付15萬元實太沉重等語
      ，並提出存摺內頁、身心障礙手冊、戶口名簿、醫療費用
      收據、學分繳費單、醫學會會費收據、租賃契約書為證。
      查近年來全民健康保險採總額支付制度，醫師收入大不如
      前，只有過去七折左右，被告95年2 、3 月份收入分別銳
      減為13萬餘元、15萬餘元，有被告之存摺內頁及95年4 月
      4 日中國時報報導可參。被告辯稱兩造簽立離婚協議書後
      ，有因全民健康保險制度變動，致收入減少之情事變更，
      此非兩造簽立協議書當時所能預料，且非可歸責於被告事
      由所致，依一般觀念，如仍須依原協議書內容給付，有顯
      失公平之情形，應為可取。本院斟酌行政院主計處公佈92
      、93年之台北市平均平均每人每月消費支出為2 萬元，被
      告之身分地位、經濟能力減少之比例等情，認應依情事變
      更原則，減少兩造協議原告及未成年子女周明毅生活教育
      費3 成，即變更為10萬元為合理。
五、綜上所陳，原告請求被告應給付原告及兩造子女周明毅自92
    年7 月份起至94年12月份止之生活教育費共30期，合計300
    萬元（100000×30＝0000000）， 及自起訴狀繕本送達翌日
    即95年3 月3 日起至清償日止，按年息5 ％計算之利息，為
    有理由，應予准許，逾此部分之請求，為無理由，應予駁回
    。
六、假執行之宣告：原告陳明願供擔保，聲請宣告假執行，經核
    其勝訴部份，合於法律規定，爰酌定相當之擔保金額宣告之
    ；其餘假執行之聲請，因該部份訴之駁回而失所依據，應予
    駁回。
七、結論：本件原告之訴為一部有理由，一部無理由，依民事訴
    訟法第79條、第390 條第2 項，判決如主文。
中    華    民    國    95    年    4     月    11    日
                  家事庭 法  官  李慈惠
以上正本係照原本作成。
如對本判決上訴，須於判決送達後20日內向本院提出上訴狀。
中    華    民    國    95    年    4     月    11    日
                         書記官  巫玉媛

司法院資訊處製作；財團法人民間司法改革基金會備份。
